臺灣高等法院民事判決　　　　　　　　100年度上易字第474號
　　上　訴　人　陳丁貞惠
　　被上訴人　　丁中郎
　　　　　　　　丁一凱
　　　　　　　　丁一民
　　上二人共同
　　訴訟代理人　金梨花
上列當事人間請求返還不當得利事件，上訴人對於中華民國100
年4月11日臺灣臺北地方法院99年度訴字第4207號判決提起上訴
，並減縮訴之聲明，本院於100年12月13日言詞辯論終結，判決
如下：
    主  文
上訴駁回。
第二審訴訟費用由上訴人負擔。
    事實及理由
一、上訴人在原審起訴主張其就坐落臺北市○○區○○段一小段
    779、780地號土地各有所有權應有部分5分之1，因被上訴人
    所有之房屋無權占有上開2筆土地，而請求被上訴人應給付
    相當於租金之不當得利，並聲明：(一)被上訴人丁中郎應自民
    國98年7月1日起至返還上訴人所有之上開2筆土地止，按月
    給付上訴人新臺幣（下同）5,264元。(二)被上訴人丁一凱應
    自98年7月1日起至返還上訴人所有之系爭土地止，按月給付
    上訴人2,632元。(三)被上訴人丁一民應自98年7月1日起至返
    還上訴人所有之系爭土地止，按月給付上訴人2,632元（見
    原審卷第2頁之起訴狀）。嗣於上訴後，僅就被上訴人占有
    上開780地號土地部分之不當得利為請求，為訴之減縮，改
    為請求：(一)被上訴人丁中郎應自98年7月1日起至返還上訴人
    所有之系爭780地號土地止，按月給付上訴人4,112元。(二)被
    上訴人丁一凱應自98年7月1日起至返還上訴人所有之系爭78
    0 地號土地止，按月給付上訴人2,056元。(三)被上訴人丁一
    民應自98年7月1日起至返還上訴人所有之系爭780地號土地
    止，按月給付上訴人2,056元（見本院卷第5頁至第9頁之民
    事上訴狀），依民事訴訟法第446條第1項但書及第255條第1
    項第3款規定，應予准許。合先敘明。
二、兩造之聲明及陳述如下：
（一）上訴人主張：伊於98年6月30日因繼承而取得系爭780地號
      土地所有權應有部分5分之1，詎被上訴人所有臺北市○○
      區○○段1小段533、534、535、536建號，門牌號碼為臺
      北市○○區○○街26巷13號1樓至4樓房屋（下稱系爭房屋
      ，其中丁中郎所有第1層及第2層、丁一凱所有第3層、丁
      一民所有第4層），無權占用上開780地號土地，獲有相當
      於租金之不當利益，致伊受有損害，自應返還上開利益予
      伊。又縱認被上訴人就系爭780地號土地有成立使用借貸
      關係，惟伊自繼承系爭780地號土地後，已繳納98、99年
      度地價稅各9,840元、9,865元，而被上訴人丁中郎將系爭
      房屋之第1層及第2層出租，每年獲有租金約10餘萬元，相
      較之下，顯違反公平正義原則，伊依民法第148條規定，
      自得終止該使用借貸關係，是被上訴人就系爭780地號土
      地仍屬無權占有。茲依土地法第97條第1項規定，按系爭
      780地號土地之申報地價年息百分之10計算被上訴人所獲
      得之不當利益，則被上訴人丁中郎每月應給付伊4,112元
      （計算式：申報地價4萬0,105.6元×土地面積123平方公
      尺×持分1/5×10﹪÷12月÷4層×占用層數2層＝4,112元
      ）；被上訴人丁一凱及丁一民每月應各給付伊2,056元之
      租金（計算式：申報地價4萬0,105.6元×土地面積123平
      方公尺×持分1/5×10﹪÷12月÷4層×占用層數1層＝
      2,056元）等語。爰求為：(一)被上訴人丁中郎應自98年7月
      1日起至返還上訴人所有之系爭780地號土地止，按月給付
      上訴人4,112元。(二)被上訴人丁一凱應自98年7月1日起至
      返還上訴人所有之系爭780地號土地止，按月給付上訴人
      2,056元。(三)被上訴人丁一民應自98年7月1日起至返還上
      訴人所有之系爭780地號土地止，按月給付上訴人2,056元
      之判決（以上為減縮後之聲明）。
（二）被上訴人則以：被上訴人丁中郎及其弟丁中炤（即被上訴
      人丁一凱、丁一民之父）於59年間，經系爭780地號土地
      之原所有權人即其等及上訴人之父丁寬興，以被上訴人丁
      中郎及丁中炤為起造人，在上開土地上興建系爭房屋，其
      中第1、2層登記為被上訴人丁中郎所有，第3、4層則登記
      為丁中炤所有，故被上訴人丁中郎、丁中炤與丁寬興間就
      系爭780地號土地自已成立無償使用借貸契約關係。嗣丁
      中炤於91年8月間死亡，於91年11月28日由其繼承人即被
      上訴人丁一凱、丁一民辦理繼承登記為系爭房屋第3、4層
      之所有權人，依繼承之法理，其等就系爭780地號土地，
      自得繼承丁中炤與丁寬興之上開無償使用借貸契約關係。
      上訴人既因繼承丁寬興之遺產而持有系爭780地號土地所
      有權應有部分5分之1，則就丁寬興與伊等間之無償使用借
      貸契約權利義務關係，自應一併繼受。況伊等就系爭780
      地號土地亦因繼承丁寬興之遺產，而取得所有權應有部分
      （其中丁中郎5分之2、丁一凱及丁一民各15分之2），故
      伊等占有系爭780地號土地，並非無權占有。又丁寬興原
      居住在系爭房屋第3層，丁寬興死亡後該層則供奉丁寬興
      牌位及丁家祖先牌位暨祭拜神明之佛堂，第4層則借由被
      上訴人丁中郎居住使用，被上訴人丁一凱、丁一民從未就
      系爭房屋第3、4層為其他收益行為，惟仍須支付每年地價
      稅，並未受有何利益或有違誠信公平原則可言。至系爭房
      屋第1、2層雖經被上訴人丁中郎作為店面及雅房出租使用
      ，惟丁中郎並未收取如上訴人所云之高額租金收益，且尚
      須支付高額維護上開店面及雅房之成本費用，並非如上訴
      人所云獲有重大利益，故亦無違反誠信或公平正義之情事
      。又縱認伊等係屬無權占用而應給付相當於租金之不當得
      利，惟系爭780地號土地並非為高價值地段，上訴人以該
      土地之申報地價年息10%計算顯然過高，應以5%或每年5萬
      元為適當等語，資為抗辯。
（三）原審判決上訴人敗訴，上訴人不服提起上訴，並減縮聲明
      ，其聲明為：(一)原判決關於駁回上訴人後開之訴部分廢棄
      。(二)上開廢棄部分，被上訴人丁中郎應自98年7月1日起至
      返還上訴人所有之系爭780地號土地止，按月給付上訴人
      4,112元；被上訴人丁一凱、丁一民應自98年7月1日起至
      返還上訴人所有之系爭780地號土地止，按月各給付上訴
      人2,056元。被上訴人則答辯聲明：上訴駁回。
三、經查兩造均不爭執上訴人與被上訴人丁中郎及被上訴人丁一
    凱、丁一民之父丁中炤均為丁寬興之繼承人，丁中炤於91年
    8月間死亡，丁一凱、丁一民及訴外人丁敏玉為丁中炤之繼
    承人。系爭780地號土地原為丁寬興所有，丁寬興於97年間
    死亡後，由兩造於98年6月30日辦理繼承登記，上訴人取得
    該土地所有權應有部分1/5，被上訴人丁中郎取得應有部分
    2/5，被上訴人丁一凱、丁一民及訴外人丁敏玉各取得應有
    部分2/15。又系爭房屋係於59年間以被上訴人丁中郎及丁中
    炤為起造人名義在系爭780地號土地上興建而成，其中第1、
    2層為被上訴人丁中郎所有，第3、4層則為丁中炤所有。丁
    中炤於91年8月間死亡後，第3、4層於91年11月28日辦理繼
    承登記，由被上訴人丁一凱繼承取得第3層所有權，被上訴
    人丁一民繼承取得第4層所有權等事實，復有上訴人提出之
    土地及建物登記第二類謄本、地籍圖謄本、臺北市建築改良
    物勘測結果通知書、臺北市政府工務局建築物使用執照存根
    為證（見原審卷第10頁至第25頁）。至上訴人主張被上訴人
    所有之系爭房屋無權占用系爭780地號土地，請求被上訴人
    返還不當得利，是否有據，則說明如下：
（一）按稱使用借貸者，謂當事人一方以物交付他方，而約定他
      方於無償使用後返還其物之契約（民法第464條規定參照
      ）。經查系爭房屋係由被上訴人丁中郎及被上訴人丁一凱
      、丁一民之父丁中炤為起造人名義，於59年間在當時為丁
      寬興所有之系爭780地號土地上興建而成，並登記為各該
      層所有權人（見原審卷第12頁至第15頁之建物登記謄本及
      第25頁之使用執照存根），且自59年間興建完成起迄丁寬
      興97年間死亡時止，丁寬興未曾向被上訴人丁中郎、丁中
      炤或被上訴人丁一凱、丁一民收取租金或其他對價等情，
      亦經被上訴人陳述明確，而上訴人復不能舉證證明丁寬興
      有向被上訴人收取租金或其他對價之事實，則依上開法條
      說明，自堪認被上訴人丁中郎、丁中炤與丁寬興就其等使
      用系爭780地號土地有成立使用借貸契約。按繼承人自繼
      承開始時，除民法另有規定外，承受被繼承人財產上之一
      切權利、義務（民法第1148條第1項前段規定參照）。故
      上訴人於丁寬興死亡而開始繼承時，自應承受被繼承人丁
      寬興上開與被上訴人間之使用借貸契約法律關係（最高法
      院70年度台上字第1607號裁判要旨參照）。是上訴人主張
      被上訴人所有系爭房屋無權占有系爭780地號土地，難認
      有據。
（二）次按使用借貸契約之貸與人僅於其因不可預知之情事，自
      己需用借用物、借用人違反約定或依物之性質而定之方法
      使用借用物，或未經貸與人同意允許第三人使用、借用人
      怠於注意，致借用物毀損或有毀損之虞、或借用人死亡之
      情形下，始得終止使用借貸契約，民法第472條定有明文
      。本件上訴人主張其自97年間繼承系爭780地號土地後，
      就系爭土地應有部分須負擔繳納地價稅負，而被上訴人丁
      中郎將系爭房屋之第1層及第2層出租，每年獲有租金約10
      餘萬元，顯違反公平正義原則，其依民法第148條規定，
      得終止系爭使用借貸關係云云。惟查上訴人所主張之終止
      借貸契約事由，與上開民法第472條規定之事由並不相符
      。其終止借貸契約，已難認有據。次按使用借貸必係無償
      ，有償則非使用借貸（最高法院67年台上字第2488號裁判
      要旨參照）。故系爭房屋使用系爭780地號土地既係本於
      使用借貸契約法律關係，其要件本應無償。因此，縱認被
      上訴人丁中郎就系爭房屋第1、2層有作為店面及套房使用
      並為收益，惟此乃其正當行使其就系爭房屋第1、2層所有
      權能之結果，並不能據此即認定系爭780地號土地無償提
      供系爭房屋作為基地使用，有違公平正義或誠信原則。況
      系爭780地號土地所有權人除上訴人外，尚有其他共有人
      即訴外人丁敏玉（應有部分15分之2）及系爭房屋之所有
      權人即被上訴人丁中郎（應有部分5分之2）、丁一凱．丁
      一民（以上2人應有部分各15分之2），彼等亦均須就所持
      應有部分權利之土地負擔地價稅額，故此乃土地所有權人
      本應負擔之公法上義務，且參諸被上訴人就系爭780地號
      土地之全部本得按其應有部分為使用收益，以及有過半數
      之管理權限，益難認上訴人得僅以其須繳納負擔其應有部
      分之地價稅額，即主張系爭使用借貸契約係顯失公平，而
      依民法第148條規定，逕自終止系爭使用借貸契約。故上
      訴人此部分所云，亦非可取。
四、綜上所述，被上訴人所有之系爭房屋既係基於使用借貸契約
    法律關係，使用系爭780地號土地，即非無權占有，則上訴
    人依不當得利之法則，請求被上訴人丁中郎應自98年7月1日
    起至返還上訴人所有之系爭780地號土地止，按月給付上訴
    人4,112元；被上訴人丁一凱及丁一民應各自98年7月1日起
    至返還上訴人所有之系爭780地號土地止，按月給付上訴人
    2,056元，並非有據，不應准許。從而，原審就上開部分所
    為上訴人敗訴之判決，並無不合。上訴論旨指摘原判決此部
    分不當，求予廢棄改判，為無理由。
五、兩造其餘之攻擊或防禦方法及所提之證據，經本院斟酌後，
    認為均不足以影響本判決之結果，自無逐一詳予論駁之必要
    ，併此敘明。
六、據上論結，本件上訴為無理由，依民事訴訟法第449條第1項
    、第78條，判決如主文。
中    華    民    國    100    年    12    月   27    日
                    民事第十六庭
                        審判長法  官  王聖惠
                              法  官  呂淑玲
                              法  官  謝碧莉
正本係照原本作成。
不得上訴。
中    華    民    國   100    年    12    月    28    日
                              書記官  李翠齡